【裁判字號】    94,交聲,655
【裁判日期】    950227
【裁判案由】    聲明異議
【裁判全文】
臺灣高雄地方法院刑事裁定             94年度交聲字第655號
原處分機關  高雄市政府
異  議  人  甲○○
即受處分人
上列異議人因違反道路交通管理處罰條例案件，對於高雄市政府
民國94年11月15日所為之處分（高市府交裁字第裁32－L0000000
0 號）聲明異議，本院裁定如左：
    主  文
原處分撤銷。
甲○○不罰。
    理  由
一、原處分意旨略以：本件異議人即受處分人（下稱異議人）於
    民國94年7 月15日17時許，駕駛ZY-9732 號自用小客車行經
    嘉北公路159 線崙陽段，轉彎時未依標誌、標線指示行駛，
    經嘉義縣警察局朴子分局分局舉發並移送高雄市政府交通局
    處理，該局以違規事實明確，依道路交通管理處罰條例第48
    條第1 項第2 款、第63條第1 項之規定，處異議人新臺幣1,
    800 元罰鍰，並記違規點數1 點，異議人於收受裁決書後，
    具狀聲明異議。
二、異議意旨略以：案發之日異議人駕駛ZY-9732 號自用小客車
    是為閃避對向駛入之逆向行使BMW 跑車而行進慢車道（按：
    應係機車優先道），於距員警200 公尺處遭舉發，然該逆向
    違規之車輛卻逕自逃逸，異議人不服取締，故未在舉發通知
    單上簽名，並依法聲明異議等語。
三、按汽車駕駛人轉彎時不依標誌、標線、號誌指示者，處200
    元以上600 元以下罰鍰，並記違規點數1 點，道路交通管理
    處罰條例第48條第2 款、第63條第1 項第1 款定有明文。又
    機車優先車道標線，用以指示機器腳踏車優先行駛之車道，
    其他車種除起步、準備停車、臨時停車或轉向外，不得橫跨
    或占用行駛。道路交通標誌標線號誌設置規則第174-1 條之
    1第1 項亦明文規定之。
四、又按執行交通勤務警察依法律規定製單舉發違反道路交通管
    理處罰條例所列之違規事實，並由公路主管機關加以處罰，
    係行政機關執行公權力措施而對外直接發生法律效果之單方
    行政行為，本質上為行政處分，受處分人不服公路主管機關
    所為之處罰，依道路交通管理處罰條例第87條之規定向管轄
    地方法院聲明異議，自屬行政救濟程序。而行政救濟程序舉
    證責任之分配，應採民事訴訟上舉證責任分配原則，87年10
    月28日修正公布之行政訴訟法第136 條亦同此旨而明文規定
    準用民事訴訟法第277 條舉證責任分配之原則。換言之，公
    路主管機關對於人民有所處罰，必須舉證證明其違法事實，
    倘不能證明違法事實之存在，其處罰即不能認為合法（至道
    路交通案件處理辦法第4 條雖規定聲明異議案件之處理「準
    用」刑事訴訟法有關規定，然現行政訴訟相關法規既已完備
    ，且該辦法係規定「準用」，則就上述舉證責任分配之抵觸
    部分自不再準用。況若依刑事訴訟法有關證據法則之規定，
    則公路主管機關就異議人有違規之事實所負舉證之責任更高
    而需達到一般人均能確信，無合理懷疑之程度）。
五、本件原處分機關係以異議人於前揭時、地駕駛ZY-9732 號自
    用小客車「轉彎時」不依標誌、標線、號誌指示行駛，有違
    規定為舉發，然據證人即舉發本件違規事件之員警乙○○於
    本院調查時卻證稱，舉發地點的路面是一直線，依規定機車
    優先道原則上不能供汽車行駛，異議人非右轉或是路邊停車
    而行駛於該車道故遭舉發之語（見本院94年12月26日訊問筆
    錄），可知異議人之所以遭員警舉發係因其「非轉彎車或臨
    時停車」而行駛於機車優先道，再佐以證人乙○○及異議人
    均否認異議人於案發當時係轉彎車，足見原處分機關適用道
    路交通管理處罰條例第48條第2 款、第63條第1 項第1 款之
    規定對被告為裁決，顯有違誤。
六、再查：本件異議人坦承伊於前揭時間駕駛之ZY-9732 號自用
    小客車行駛於嘉北公路159 線崙陽段之機車優先車道（按：
    異議人稱之為「慢車道」）之事實，核與證人乙○○於本院
    調查中證述之情節相符，固堪信異議人遭舉發之時確有行駛
    於前開機車優先車道之事實，然依道路交通標誌標線號誌設
    置規則第174 條之1 第1 項之規定，自小客車於起步、準備
    停車、臨時停車或轉向之情形得行駛於機車優先道，是難單
    以異議人行駛於前開車道之事實即認其有違規行駛機車優先
    道之行為。又衡諸常情，實難期待行進中車輛之駕駛人得清
    晰記憶瞬間出現之對向來車車號，是異議人雖無從證明異議
    意旨所稱對向違規駛入之自小客車之存在，然審諸證人乙○
    ○於本院調查時亦證稱，現場是雙向共2 線道，以雙黃線分
    隔且各有1 機車優先道之語（見本院94年12月26日訊問筆錄
    ），及案發現場並非市區道路，交通狀況應未達於壅塞之程
    度，且機車優先道之車道寬度顯較一般車道為狹窄，有現場
    相片2 張、現場圖1 張可憑等情，苟非有特殊之狀況發生，
    異議人當不會捨較寬敞之車道而選擇行駛於狹窄之機車優先
    道。足見異議人稱有來自對向之車輛違規駛入伊車道，致使
    伊不得不閃避至機車優先道之情，非全無可能。反之，證人
    乙○○證稱伊在舉發地點可以看見100 至200 公尺之來車，
    但伊對於舉發之經過並無印象，不記得異議人為何拒簽舉發
    通知單，亦不記得異議人距舉發地點多遠處駛入機車優先道
    ，對於有否他車駛入異議人車道又無印象，甚至表示案發當
    時有錄影存證，但未隨案移送，且該項資料現已因滅失而無
    從查閱等語（見本院94年12月26日訊問筆錄），是本件違規
    事實發生之時，有充足之設備，且時間、距離及車流量均足
    供在場之員警反應以攝取證據，員警亦有攝影存證，然卻無
    法提出該項證據供本院審酌，於本院調查程序中亦未能證明
    異議人確有原處分機關所指之違規之行為。從而，難認原處
    分機關已盡相當之舉證責任證明異議人無正當理由行駛於機
    車優先道，既不能證明本件舉發之事實屬實，揆諸首揭說明
    ，自應為有利於異議人之認定，本件異議人之異議有理由，
    原處分應予撤銷，另諭知異議人不罰。
七、據上論斷，應依道路交通管理處罰條例第87條第2 項、道路
    交通案件處理辦法第20條，裁定如主文。
中    華    民    國    95    年    2     月    27    日
                  交通法庭   法  官   卓立婷
以上正本證明與原本無異。
如不服本裁定，應於裁定送達後5日內，向本院提出抗告狀。
中    華    民    國    95    年    2     月    27    日
                             書記官   李春慧


司法院資訊處製作；財團法人民間司法改革基金會備份。
